【裁判字號】    99,簡上,118
【裁判日期】    991105
【裁判案由】    損害賠償
【裁判全文】
臺灣臺中地方法院民事判決             99年度簡上字第118號
上  訴  人  甲○○
被  上訴人  立融儀器貿易股份有限公司
法定代理人  丙○○
訴訟代理人  王世勳律師
複  代理人  乙○○
上列當事人間請求損害賠償事件，上訴人對於中華民國99年3月8
日本院臺中簡易庭98年度中簡字第3688號第一審判決，提起上訴
，本院合議庭於99年10月22日辯論終結，判決如下：
    主    文
原判決關於命上訴人給付超過壹拾壹萬仟陸佰貳拾柒元部分，
及該部分假執行之宣告，暨訴訟費用之裁判均廢棄。
上廢棄部分，被上訴人在第一審簡易之訴駁回。
其餘上訴駁回。
第一、二審訴訟費用由上訴人負擔百分之五十二，餘由被上訴人
負擔。
    事實及理由
一、被上訴人於原審起訴主張略以：上訴人自民國95年8月間起
    任職被上訴人公司，並自97年7月1日起至98年7月31日止，
    擔任被上訴人公司倉庫管理人員。上訴人於98年7月31日匆
    匆自動離職，未與被上訴人交接盤點，嗣於上訴人離職後，
    進行倉庫貨物存貨盤點，發現短少如附表所示之貨品，總金
    額達新臺幣（下同）219,580元。另觀上訴人自行撰寫之「
    離職報告書」內容，足知上訴人對於如附表編號4、5所示之
    IQ 軟體Key有管理能力，上訴人將IQ軟體插在電腦上，卻事
    隔一星期後，取回時始發現Key已遺失，顯有應注意、能注
    意而不注意之重大過失等語；並聲明：上訴人應給付被上訴
    人219,580元，及自98年12月24日起至清償日止，按年息百
    分之五計算之利息。
二、上訴人於原審答辯略以：上訴人於95年8月23日進入被上訴
    人公司擔任貿易助理，因被上訴人公司課長許漢宗於97 年7
    月1日離職，被上訴人派命上訴人兼管倉庫之職。嗣因被上
    訴人於98年5月5日公告實施無薪休假，工作4天休息3天，且
    取消全勤獎金每月2,000元，上訴人遂於98年7月7日向被上
    訴人提出辭職。如附表編號4、5所示之軟體key是被上訴人
    公司經理黃榮雄借用而未歸還，非上訴人所遺失，且上訴人
    於98年7月24日與黃榮雄進行倉庫貨品盤點，當時被上訴人
    公司廠長張子建也在場，上訴人已確實辦理離職交接完畢，
    並無失職之情事，自不須負損害賠償責任，且依民事訴訟法
    第277條規定，被上訴人應負舉證責任等語；並聲明：(1)被
    上訴人之訴駁回，(2)如受不利之判決，願供擔保請准免為假
    執行。
三、原審判決被上訴人全部勝訴，並依職權宣告假執行，上訴不
    服，提起本件上訴並聲明：(1)原判決廢棄，(2)被上訴人在第
    一審之訴駁回，(3)第一、二審訴訟費用由被上訴人負擔；被
    上訴人則聲明：(1)上訴駁回（減縮請求之金額為218,402元
    ，詳後述），(2)第一、二審訴訟費用由上訴人負擔。
四、上訴人於本院補稱：
  (一)上訴人進入被上訴人公司係擔任貿易助理，直至被上訴人公
    司課長許漢宗離職方兼任倉管。被上訴人公司本無完善盤存
    制度，亦無貨品出借管理辦法，單位主管亦未擬定或規定出
    借管理流程，加上上訴人從未擔任倉管之責，焉知倉庫管理
    應如何作為。再者，上訴人之前手離職前被上訴人並未逐一
    點交庫存，上訴人離職卻要求必需一一清點才得離職。同是
    擔任倉庫管理，被上訴人竟為不相同對待，極其不合理。
  (二)被上訴人公司開啟倉庫之保全卡與鑰匙，除上訴人持有外，
    單位主管黃榮雄及總公司會計皆有備份。上訴人兼管倉庫時
    ，前手亦曾告知上訴人與廠長張子建、技師紀金圳三人共同
    管理倉庫，是管理職責模糊不清，倉庫貨物短少是否即可歸
    責於上訴人不無疑問。
  (三)退言之，縱上訴人就原審判決附表所示之短缺貨品應負善良
    管理人責任，惟被上訴人給付予上訴人之98年7月份薪資尚
    有短少，請准互為抵銷。而且，部分項次貨物數量短少是否
    可歸責上訴人仍有爭議：
    1.如附表編號2所示之菱鏡組係黃盈達所領出，並未遺失，
      尚在被上訴人公司大雅工廠內，有領料紀錄表及上訴人與
      黃榮雄於98年9月7日之談話錄音譯文（詳本院卷第112-12
      3頁，以下簡稱錄音譯文）可資證明，被上訴人卻將此項
      目列入損失清單，甚為無理。
    2.如附表編號4、5所示之軟體KEY，實因97年12月23日至98
      年1月6日間某日下午，經理黃榮雄在外來電指示上訴人將
      KEY插在隔壁儀器室的三次元電腦上，事後在上訴人追問
      下，才知KEY已遺失。上訴人當時有要求報警及報告被上
      訴人，惟經理黃榮雄拒絕並表示會親自報告，上訴人礙於
      職級不允許越級報告，亦認為經理黃榮雄已承諾扛下責任
      ，豈料其在上訴人離職時將此事全推予上訴人。又附表編
      號4、5所示之軟體Key經上訴人以Email向廠商詢價，市價
      為人民幣15,000元。
    3.如附表編號7所示之PC轉COM埠與編號12所示之墊塊，並無
      遺失。
    4.如附表編號13所示之鋰電池組係被上訴人公司廠長張子建
      早於97年10月28日簽名領料，在上訴人與經理黃榮雄交接
      時，張子建才告知早已賣出，此部分與上訴人無關。
    5.如附表編號14所示之EL-2.5D-G.W投影機用軟體Gauge，此
      物遺失為前手交接不確實之故。
    6.如附表編號20所示之玻璃尺450MM，實因技師廖弘仁於98
      年6月份校正精度時，不慎摔落導致玻璃尺斷裂，當時，
      上訴人有要求課長黃盈達將此事呈報被上訴人並補貨，但
      未獲被上訴人置理，是此項目短少與上訴人無關。
  (四)再者，如附表所示之物品應扣除折舊。
五、被上訴人於本院補稱：
  (一)原審判決附表所示庫存短少物品之清冊，其中編號6、15 、
    17、19等4項物品實際上並沒有短少，該4項應予刪除。又附
    表所示物品之損失金額合計為219,328元，惟被上訴人進貨
    時尚須另付5%營業稅10,966元，故短少物品之損害數額應為
    230,294元，被上訴人於原審起訴狀請求21萬9,580元並無高
    估。至於如附表編號7、12所示之短少物品，被上訴人同意
    捨棄不予請求，減縮後之金額為218,402元。
  (二)被上訴人公司倉庫管理人員倘若離職，必定會同公司稽核人
    員交接盤點，以確認倉庫存料品項、數量。上訴人為推諉卸
    責，竟然辯稱「前手許漢宗離職時並未逐一點交…」云云，
    顯與事實不符，蓋倘若沒有進行交接盤點，試問，上訴人前
    手離職後之盤點及進出貨品該如何進行？且上訴人因欠缺善
    良管理人之注意義務而有過失，致被上訴人公司受有原審判
    決「附表」所示庫存短少貨品之損害，自知理虧，遂自行撰
    寫「離職報告書」，其內容自陳「…因為12/23盤點時，key
    全部都鎖在我的抽屜裡（這是因為許課長要走前交待；如果
    key丟掉會很麻煩，所以IQ的key要鎖在我的抽屜裡），盤點
    完後某一天下午，黃經理打電話回來，要我把key插在GAGE2
    000的電腦上，說他回來時要用，因為當時我正為庫存帳不
    對的事極為煩惱，我也沒多想就照做了。約不到一星期，我
    想起尚未給黃經理簽領料紀錄，故拿著領料紀錄去找key，
    結果發現key並未插在電腦上…從事情發生到現在，真的覺
    得對不起老板，因為公司確確實實損失了十幾萬…」云云；
    足見，上訴人顯有應注意、能注意而不注意之重大過失情節
    。再者，被上訴人公司之經理黃榮雄於原審99年2月24 日言
    詞辯論期日具結證稱：「伊有借用系爭儀器的KEY，但已返
    還上訴人，並不是伊借用時遺失；因為借用時要簽名，且當
    天應歸還，如有借用而未歸還的話，一定會被追討；當初發
    現系爭儀器的KEY不見時，上訴人有詢問我，伊請上訴人仔
    細尋找，後來上訴人還是沒有找到；辦理交接時就發現東西
    遺失，所以交接時伊並未簽名，上訴人就走掉；物品的點交
    是伊與上訴人會合點交，清點是伊與上訴人一對一清點，公
    司廠長張子建只是在現場看而已；上訴人離職移交時針對遺
    失的物品，伊說只好由公司決定如何處理…」等語。佐以上
    訴人提呈之錄音帶譯文，足認上訴人沒有踐行正常出借登記
    程序，事後因遺忘沒有即時追討，致被上訴人公司倉庫內貨
    物遺失，實係可歸責於上訴人，其自應負賠償責任。
  (三)至於上訴人提呈之領料紀錄表，該表之「領料原因」倘若為
    「維修」或「暫借」領料者當然應予歸還；倘若為「其他」
    （例如：組裝出賣予第三人），則沒有歸還的問題。不得僅
    因「歸還時間」欄位空白，即謂此為不可歸責於上訴人。且
    上訴人既然任職倉庫管理人員，若認為使用者沒有歸還，為
    何沒有趕緊及時追討，卻遲至離職前交接盤點，始發現多項
    物品遺失，此適足資證明上訴人顯有應注意、能注意而不注
    意之重大過失情節，進而造成倉庫內貨物遺失，自係可歸責
    於上訴人。
  (四)本件被上訴人於原審判決附表所示庫存短少之貨品，全部均
    為「費用」，並沒有「固定資產」，故本件並無折舊之問題
    。而且，被上訴人向廠商就附表編號4、5所示之軟體Key詢
    價結果，目前市價為美金5,200元，折合新台幣約為16萬6,4
    00元（計算式：5,200×32＝166,400）。至於上訴人自行詢
    價之規格為一合一功能之軟體Key，與本件所遺失之二合一
    功能軟體Key不同。
  (五)上訴人98年7月份之薪資所得被上訴人業已將該筆薪資所得
    18,700元匯至其所有之帳戶內，故本件並無抵銷之問題，併
    予敘明。
  (六)上訴人所提出之錄音光碟及其譯文，係上訴人與黃榮雄之談
    話錄音與譯文無誤。
  (七)上訴人在97年7月1日擔任倉庫管理人員之前，業已在95年5
    、6月間經過職前學習訓練，且在其擔任倉庫管理人員期間
    ，至少先後在97年6月25日、97年12月17日、98年5月29日、
    98年7月22日會同盤點倉庫存料，有盤點倉庫存料明細表可
    證。
六、本院之判斷：
  (一)被上訴人主張上訴人自95年8月間起任職被上訴人公司，並
    自97年7月1日起至98年7月31日止，擔任被上訴人公司倉庫
    管理人員，至98年7月31日離職等情，為上訴人所不爭執，
    堪信為真實。
  (二)本件被上訴人依債務不履行之法律關係請求上訴人負債務不
    履行損害賠償責任，係以有可歸責於債務人即上訴人之事由
    存在為要件，若債權人即被上訴人已證明有債之關係存在，
    並因債務人不履行債務而受有損害，即得請求債務人負債務
    不履行責任，倘債務人抗辯損害之發生係不可歸責於債務人
    之事由所致，自應由其負舉證責任，如未能舉證，即不能免
    責。
  (三)被上訴人主張上訴人離職時庫存短少如附表（其中編號6、
    15、17、19除外）所示之物品、數量、金額等情，業據被上
    訴人提出工作交接明細、離職報告書各1份及進貨發票16份
    為證，上訴人則以上開情詞置辯，經查：
    1.如附表編號2所示之菱鏡組（型號：CM-W-T1-ZEE），係被
      上訴人公司課長黃盈達所領出，業據上訴人提出領料記錄
      表附卷為證（詳本院卷第40頁），依該領料紀錄表顯示，
      黃盈達尚未將該菱鏡組歸還。又依錄音譯文顯示（詳本院
      卷第114、122頁），該菱鏡組並未遺失，尚在被上訴人公
      司大雅工廠內，故被上訴人請求上訴人賠償該菱鏡組之損
      失，即不應准許。
    2.至於如附表編號4、5所示之軟體KEY，證人黃榮雄於原審
      99年2月24日言詞辯論時雖證稱：伊有借用該軟體KEY，但
      已返還上訴人，並不是伊借用時遺失云云。然查：
      (1)依錄音譯文顯示（詳本院卷第118頁），如附表編號4、
        5所示之軟體KEY，確係因被上訴人公司經理黃榮雄指示
        上訴人將軟體KEY插在電腦上而不慎遺失，證人黃榮雄
        於原審之證詞，純屬事後卸責之詞，不足採信。
      (2)按損害之發生或擴大，被害人與有過失者，法院得減輕
        賠償金額，或免除之。債務人之代理人或使用人，關於
        債之履行有故意或過失時，債務人應與自己之故意或過
        失負同一責任。民法第217條第1項、第224條前段分別
        定有明文。本件上訴人身為倉庫管理人員，其於該軟體
        Key借出後未積極追蹤，並促請黃榮雄及時歸還，固屬
        可歸責。惟黃榮雄指示上訴人將軟體KEY插在電腦上而
        不審遺失，本身亦屬可歸責，且黃榮雄身為被上訴人之
        經理，應負督導不週之過失責任，而黃榮雄為被上訴人
        之使用人，故被上訴人應屬與有過失，本院認為應予減
        輕上訴人賠償責任二分之一，即被上訴人得請求如附表
        編號4、5所示軟體KEY之損失金額為79,040元（158,080
        ÷2＝79,040）。
      (3)上訴人雖辯稱：附表編號4、5所示之軟體Key經上訴人
        以Email向廠商詢價，市價為人民幣15,000元云云。惟
        經被上訴人向廠商詢價結果，目前市價為美金5,200元
        ，有報價單1份附卷可稽，此乃因本件所遺失者為二合
        一功能之軟體Key，而上訴人自行詢價之規格則為一合
        一功能之軟體Key，二者顯有不同，故本院認為附表編
        號4、5所示之軟體Key仍應以原始成本158,080元為據。
    3.如附表編號7所示之PC轉COM埠與編號12所示之墊塊，業經
      被上訴人於99年8月17日準備程序時當庭捨棄不予請求。
    4.如附表編號13所示之鋰電池組係被上訴人公司廠長張子建
      於97年10月28日簽名領出，此有領料記錄表（詳本院卷第
      40頁）存卷可佐，依領料記錄表顯示，該鋰電池組並無歸
      還記錄，而張子建係在上訴人離職之後才離職，復為被上
      訴人所不爭執，則該鋰電池是否早已賣出，被上訴人只要
      詢問張子建即可查明，若未賣出，亦應請張子建歸還，不
      應歸咎於上訴人，故被上訴人請求該鋰電池組之損失，即
      屬無據。
    5.關於如附表編號14所示之EL-2.5D-G.W投影機用軟體Gauge
      部分，上訴人雖辯稱：此物遺失為前手交接不確實之故云
      云。惟查，依被上訴人所提出之97年6月25日、97年12月
      17日、98年5月29日、98年7月22日盤點倉庫存料明細表顯
      示，如附表編號14所示之EL-2.5D-G.W投影機用軟體Gauge
      均列在盤點庫存明細表內，可知該物品已列入移交，且於
      上訴人歷次盤點時，均仍列在庫存帳上，而上訴人又坦承
      97年12月17日、98年5月29日、98年7月22日盤點倉庫存料
      明細表均係其擔任倉庫管理人員期間所製作，故上訴人前
      述辯解即屬不可採，被上訴人請求上訴人負擔此一物品之
      損失28,000元，洵屬有據。
    6.上訴人辯稱：如附表編號20所示之玻璃尺450MM，係因技
      師廖弘仁於98年6月份校正精度時，不慎摔落導致玻璃尺
      斷裂，當時上訴人有要求課長黃盈達將此事呈報被上訴人
      並補貨乙節，為被上訴人所不爭執。是該玻璃尺顯非遺失
      、短少，且係因廖弘仁不慎而摔斷，自屬不可歸責於上訴
      人，被上訴人請求上訴人賠償該玻璃尺之損失12,650 元
      ，不應准許。
    7.至於如附表編號1、3、8、9、10、11、16、18所示之物品
      ，上訴人既未能舉證證明其有何免責之事由，則被上訴人
      請求上訴人賠償該8項物品短少之損失，自屬有理由。
    8.上訴人雖辯稱：短少物品應予扣除折舊云云。惟查，上開
      短少物品除軟體Key及軟體Gauge較高價外，其餘單價均不
      高，而軟體並無折舊問題；參以被上訴人購入時會計上均
      係以「費用」列計，而非以「固定資產」，業據被上訴人
      陳明在卷。故本院認為被上訴人以原始成本作為請求之依
      據，洵屬合理，上訴人辯稱應扣除折舊，為不可採。
    9.上訴人另辯稱：被上訴人公司本無完善盤存制度，亦無貨
      品出借管理辦法，單位主管亦未擬定或規定出借管理流程
      ，加上上訴人從未擔任倉管之責，焉知倉庫管理應如何作
      為云云。惟查，被上訴人指派上訴人於97年7月1日擔任倉
      庫管理人員之前，曾於在97年5、6月間安排職前學習訓練
      ，為上訴人所不爭執，且上訴人於正式擔任倉庫管理人員
      期間，先後曾於97年12月17日、98年5月29日、98年7月22
      日會同盤點倉庫存料，業據被上訴人提出盤點倉庫存料明
      細表附卷為證。上訴人既然接任倉庫管理人員一職，即應
      盡善良管理人之注意義務，若發現庫存與帳載有不符合情
      事，亦應及時向被上訴人反應，以便採取補救、改善措施
      ，上訴人在職時未善盡職責，俟離職後又以制度不完善作
      為卸責之理由，顯非可採。
    10.至被上訴人主張短少物品於被上訴人進貨時尚需另付5%營
      業稅一事，經查被上訴人雖付出5%營業稅，惟該進貨營業
      稅屬於進項稅額，得於被上訴人銷貨時，作為銷項稅額之
      減項，故實質上被上訴人無庸負擔該5%之進貨營業稅，自
      不得請求上訴人額外負擔5%營業稅之金額。
  (四)綜上所述，上訴人受僱擔任被上訴人公司之倉庫管理人員，
    未依債務本旨為給付，即其勞務給付不完全，致被上訴人受
    有損害。從而，被上訴人依債務不履行之規定，請求上訴人
    給付113,627元（3,900＋1,727＋158,080÷2＋100＋100＋
    240＋360＋28,000＋80＋80＝113,627），及自起訴狀繕本
    送達翌日即98年12月24日起至清償日止，按年息百分之五計
    算之利息之範圍內，為有理由，逾此部分請求，為無理由，
    應予駁回。原審未及審酌上訴人於本院提出之領料記錄表、
    錄音光碟及譯文等證物，就超過上開應准許部分，為被上訴
    人勝訴之判決，並依職權為假執行之宣告，尚有未洽，上訴
    意旨就此部分指摘原判決不當，求予廢棄改判，為有理由，
    爰由本院廢棄改判如主文第1、2項所示。至於上開應准許部
    分，原審判命上訴人給付，並依職權為假執行之宣告，核無
    違誤，上訴意旨就此部分，仍執陳詞，指摘原判決不當，求
    予廢棄，為無理由，應駁回其上訴。
七、據上論結，本件上訴為一部有理由，一部無理由，依民事訴
    訟法第436條之1第3項、第450條、第449條第1項、第79條，
    判決如主文。
中    華    民    國    99    年    11    月     5    日
                  民事第四庭    審判長法  官  楊國精
                                      法  官  洪堯讚
                                      法  官  陳文燦
上正本證明與原本無異。
不得上訴
中    華    民    國    99    年    11    月     5    日
                                      書記官  林玉門
附表
┌──┬──────────┬─────────────┬────┬─────┐
│編號│型號                │名稱                      │  數量  │金額（元）│
├──┼──────────┼─────────────┼────┼─────┤
│01  │CM-JV-GS-2515       │載物台玻璃250×150MM      │      -1│   3,900  │
├──┼──────────┼─────────────┼────┼─────┤
│02  │CM-W-T1-ZEE         │菱鏡組                    │      -1│  12,500  │
├──┼──────────┼─────────────┼────┼─────┤
│03  │DJ-47.61023         │連接線                    │      -1│   1,727  │
├──┼──────────┼─────────────┼────┼─────┤
│04  │EL-CMM-MANAGER      │CMM Manager 手動版含      │        │          │
├──┼──────────┼─────────────┤      -1│ 158,080  │
│05  │EL-CMM-MANAGER-CCD  │CMM Manager影像模         │        │          │
├──┼──────────┼─────────────┼────┼─────┤
│06  │EL-2.5D-11          │工顯用軟體M2D-AT          │      +1│未短少    │
├──┼──────────┼─────────────┼────┼─────┤
│07  │EL-INTEL PCI COM-2  │PC轉COM埠                 │      -2│     666  │
├──┼──────────┼─────────────┼────┼─────┤
│08  │EL-LABEL-CRIFFIN    │貼紙GRIFFIN               │      -1│     100  │
├──┼──────────┼─────────────┼────┼─────┤
│09  │EL-LABEL-CRIFFIN-VMS│工顯貼紙GRIFFIN-橫式      │      -1│     100  │
├──┼──────────┼─────────────┼────┼─────┤
│10  │EL-LABEL-MODEL/2515 │250×150機型銘牌          │      -2│     240  │
├──┼──────────┼─────────────┼────┼─────┤
│11  │EL-LABEL-YUEHAO     │嶽濠機型銘牌              │     -18│     360  │
├──┼──────────┼─────────────┼────┼─────┤
│12  │EL-LR001-A          │墊塊                      │      -1│     512  │
├──┼──────────┼─────────────┼────┼─────┤
│13  │EL-SA-06001-N15     │鋰電池組6.6V×1.2A        │      -1│     333  │
├──┼──────────┼─────────────┼────┼─────┤
│14  │EL-2.5D-G.W         │投影機用轉體Gauge         │      -1│  28,000  │
├──┼──────────┼─────────────┼────┼─────┤
│15  │EL-2.5D-14          │複合式工顯CCD-Dual        │      +2│未短少    │
├──┼──────────┼─────────────┼────┼─────┤
│16  │EL-7023-FCR         │鹵素燈泡（豆型）12V×100W │      -1│      80  │
├──┼──────────┼─────────────┼────┼─────┤
│17  │EL-7158-FCS         │鹵素燈泡24V×150W         │      +1│未短少    │
├──┼──────────┼─────────────┼────┼─────┤
│18  │LLE24-002           │轉接線D15P公-AQRIT母      │      -1│      80  │
├──┼──────────┼─────────────┼────┼─────┤
│19  │EL-2.5D-17          │工顯用軟體OVM PRO         │      +1│未短少    │
├──┼──────────┼─────────────┼────┼─────┤
│20  │DJ-182524           │玻璃尺450MM               │      -1│  12,650  │
├──┴──────────┴─────────────┴────┼─────┤
│       合              計                                       │ 219,328  │
└────────────────────────────────┴─────┘

司法院資訊處製作；財團法人民間司法改革基金會備份。
